---
title: "Entregable 1: Modelización del consumo en el equipo de auxiliares"
author: "Moises Britez"
date: "`r format(Sys.Date(), '%Y-%m-%d')`"
output:
  html_document:
    toc: true
    toc_depth: 2
    df_print: paged
---

## Planteamiento y flujo de trabajo

En este documento se cubren los siete apartados solicitados en el enunciado. La estructura general es:

1. Carga y revisión de los datos (`Entregable1.RData`).
2. Limpieza y filtrado de eventos.
3. Comparativa de consumos y potencias por tipo de evento.
4. Modelización lineal con la primera quincena de septiembre.
5. Diagnóstico del modelo y análisis de significancia.
6. Validación con la segunda quincena.
7. Generación de un modelo predictivo más complejo y selección del modelo final.

### Resumen ejecutivo

**Objetivo**: Modelizar el consumo energético de los equipos auxiliares de trenes en función de variables operativas y de climatización.

**Datos**: Eventos registrados durante septiembre de 2019, con información sobre duración, tipo de evento, consumo energético y variables de compresores y calefacción.

**Metodología**:
- Limpieza y filtrado de datos (eventos válidos con duración ≤ 600 segundos)
- Análisis exploratorio y pruebas de hipótesis (t-test)
- Modelización lineal múltiple (interpretable)
- Modelización con Random Forest (mayor capacidad predictiva)
- Validación temporal (primera quincena para entrenamiento, segunda para validación)

**Resultados esperados**:
- Identificación de variables significativas que impactan el consumo
- Comparación de modelos según precisión (RMSE) e interpretabilidad
- Recomendación del modelo más apropiado para despliegue

## 1. Configuración e importación de datos

```{r setup, include=FALSE}
knitr::opts_chunk$set(echo = TRUE, message = FALSE, warning = FALSE, fig.width = 7, fig.height = 4.5)
```

```{r libraries}
required_packages <- c(
  "tidyverse", "lubridate", "broom", "glue", "gt", "scales", "yardstick", "randomForest", "doParallel"
)

missing_pkgs <- setdiff(required_packages, rownames(installed.packages()))
if (length(missing_pkgs) > 0) {
  stop(glue::glue("Instala los paquetes antes de continuar: {paste(missing_pkgs, collapse = ', ')}"))
}

invisible(lapply(required_packages, library, character.only = TRUE))

rmse <- function(obs, pred) {
  sqrt(mean((obs - pred)^2, na.rm = TRUE))
}
```

```{r load-data}
data_path <- "Entregable1.RData"
stopifnot(file.exists(data_path))

data_env <- new.env()
load(data_path, envir = data_env)

if ("df" %in% ls(data_env)) {
  df_raw <- data_env$df
} else {
  fallback_name <- ls(data_env)[1]
  warning(glue::glue("No se encontró 'df'; se usará '{fallback_name}' como fuente"))
  df_raw <- data_env[[fallback_name]]
}

rm(data_env)
```

```{r glimpse-raw}
df_raw %>% 
  as_tibble() %>% 
  glimpse(width = 80)
```

### Diccionario de variables

| Variable | Descripción | Unidad |
|----------|-------------|--------|
| `date_time` | Fecha y hora del evento | Timestamp |
| `event` | Tipo de evento (interstation, stop, maintenance, etc.) | Categórica |
| `ut` | Identificador de la unidad de tren | Categórica |
| `event_duration` | Duración del evento | Segundos |
| `suma_ton_compresores` | Suma de toneladas de refrigeración de compresores | Toneladas |
| `suma_hvac_ton_compresores` | Suma de toneladas HVAC de compresores | Toneladas |
| `suma_hvac_ton_heater` | Suma de toneladas HVAC de calefacción | Toneladas |
| `suma_ton_comp_cab` | Suma de toneladas de compresores en cabina | Toneladas |
| `suma_ton_heater_cab` | Suma de toneladas de calefacción en cabina | Toneladas |
| `eaux_train_ac` | Consumo energético de equipos auxiliares | kWh |
| `potencia_kw` | Potencia media durante el evento (calculada) | kW |

## 2. Limpieza y filtrado de eventos

Se aplican los siguientes criterios de filtrado:

- **Duración máxima**: Eventos con duración ≤ 600 segundos (10 minutos)
- **Exclusión de mantenimiento**: Se excluyen eventos tipo "maintenance" por su naturaleza atípica
- **Valores válidos**: Se eliminan registros con valores faltantes en consumo o potencia
- **Cálculo de potencia**: Se calcula la potencia media (kW) = Energía (kWh) / Duración (horas)

```{r clean-filter}
numeric_cols <- c(
  "event_duration", "suma_ton_compresores", "suma_hvac_ton_compresores",
  "suma_hvac_ton_heater", "suma_ton_comp_cab", "suma_ton_heater_cab", "eaux_train_ac"
)

# ⚡ OPTIMIZACIÓN: Usar operaciones más eficientes y evitar múltiples pasadas
df_filtered <- df_raw %>%
  as_tibble() %>%
  mutate(across(all_of(numeric_cols), as.numeric),
         date_time = lubridate::ymd_hms(date_time, tz = "UTC"),
         event = forcats::as_factor(event),
         ut = forcats::as_factor(ut)) %>%
  filter(event_duration > 0 & event_duration <= 600, event != "maintenance") %>%
  mutate(potencia_kw = eaux_train_ac / (event_duration / 3600)) %>%
  filter(!is.na(eaux_train_ac) & !is.na(potencia_kw))

df_filtered %>%
  summarise(
    eventos = n(),
    consumos_kWh = sum(eaux_train_ac, na.rm = TRUE),
    duracion_total_h = sum(event_duration, na.rm = TRUE) / 3600
  ) %>%
  gt::gt()
```

```{r eventos-por-tipo, fig.cap="Distribución de eventos tras el filtrado"}
df_filtered %>%
  count(event, sort = TRUE) %>%
  mutate(frac = n / sum(n)) %>%
  ggplot(aes(x = event, y = n, fill = event)) +
  geom_col(show.legend = FALSE) +
  geom_text(aes(label = scales::percent(frac, accuracy = 0.1)), vjust = -0.5) +
  scale_y_continuous(labels = scales::comma) +
  labs(x = "Tipo de evento", y = "Número de eventos")
```

## 3. Comparativa de consumos y potencias


```{r comparativa}
df_events <- df_filtered %>%
  filter(event %in% c("interstation", "stop")) %>%
  mutate(event = forcats::fct_drop(event))

comparativa_eventos <- df_events %>%
  group_by(event) %>%
  summarise(
    n = n(),
    consumo_medio_kWh = mean(eaux_train_ac),
    potencia_media_kW = mean(potencia_kw),
    .groups = "drop"
  )

tt_consumo <- t.test(eaux_train_ac ~ event, data = df_events, var.equal = FALSE)
tt_potencia <- t.test(potencia_kw ~ event, data = df_events, var.equal = FALSE)

comparativa_eventos %>% gt::gt()
```

```{r ttest-tables, echo=FALSE}
bind_rows(
  broom::tidy(tt_consumo, conf.int = TRUE) %>% mutate(metrica = "Consumo (kWh)"),
  broom::tidy(tt_potencia, conf.int = TRUE) %>% mutate(metrica = "Potencia (kW)")
) %>%
  rename(conf_low = conf.low, conf_high = conf.high) %>%
  transmute(
    metrica,
    estimate1,
    estimate2,
    estimate = estimate,
    statistic,
    p_value = p.value,
    conf_low,
    conf_high
  ) %>%
  gt::gt() %>%
  gt::fmt_number(columns = -metrica, decimals = 3)
```

### Interpretación de las pruebas t de Student

Las pruebas t de Welch (dos muestras independientes con varianzas desiguales) muestran:

**Consumo de energía (kWh):**
- Los eventos tipo "interstation" presentan un consumo medio significativamente diferente al de los eventos "stop".
- El p-valor indica si existe evidencia estadística suficiente para rechazar la hipótesis nula de igualdad de medias.
- El intervalo de confianza proporciona un rango estimado para la diferencia entre las medias poblacionales.

**Potencia media (kW):**
- Similar interpretación para la potencia: se evalúa si existe diferencia significativa en la potencia media entre ambos tipos de eventos.
- Un p-valor < 0.05 indicaría diferencias estadísticamente significativas al nivel de confianza del 95%.

## 4. Modelo lineal con la primera quincena

```{r split-data}
train_data <- df_filtered %>%
  filter(date(date_time) <= as.Date("2019-09-15"))

validation_data <- df_filtered %>%
  filter(date(date_time) > as.Date("2019-09-15"))

model_formula <- eaux_train_ac ~ event + event_duration + suma_ton_compresores +
  suma_hvac_ton_compresores + suma_hvac_ton_heater + suma_ton_comp_cab + suma_ton_heater_cab

lm_model <- lm(model_formula, data = train_data)

summary(lm_model)
```

## 5. Diagnóstico del modelo lineal

```{r lm-tidy}
lm_tidy <- broom::tidy(lm_model, conf.int = TRUE)
median_hours <- median(train_data$event_duration, na.rm = TRUE) / 3600

lm_tidy <- lm_tidy %>%
  mutate(kw_equiv = estimate / median_hours)

lm_tidy %>%
  mutate(across(c(estimate, std.error, conf.low, conf.high, kw_equiv), round, 3)) %>%
  gt::gt()
```

```{r lm-residuals}
lm_train_aug <- broom::augment(lm_model, data = train_data)

ggplot(lm_train_aug, aes(x = .resid)) +
  geom_histogram(bins = 30, color = "white", fill = "steelblue") +
  labs(x = "Residuo (kWh)", y = "Frecuencia", title = "Distribución de residuos del modelo lineal")
```

```{r qq-plot}
ggplot(lm_train_aug, aes(sample = .resid)) +
  stat_qq() +
  stat_qq_line(color = "red", linetype = "dashed") +
  labs(x = "Cuantiles teóricos", y = "Cuantiles muestrales", 
       title = "Q-Q Plot: Normalidad de residuos")
```

```{r residuals-vs-fitted}
ggplot(lm_train_aug, aes(x = .fitted, y = .resid)) +
  geom_point(alpha = 0.6) +
  geom_hline(yintercept = 0, linetype = "dashed", color = "firebrick") +
  labs(x = "Valores ajustados (kWh)", y = "Residuo (kWh)", title = "Residuos vs valores ajustados")
```

```{r lm-significance}
significant_terms <- lm_tidy %>%
  filter(term != "(Intercept)", p.value < 0.05) %>%
  pull(term)

significant_terms
```

### Interpretación de la significancia estadística

Las variables con p-valor < 0.05 son estadísticamente significativas al nivel de confianza del 95%. Esto significa que tienen un efecto real sobre el consumo de energía de los equipos auxiliares, más allá del azar aleatorio.

Los coeficientes estimados indican:
- **Signo positivo**: A mayor valor de la variable predictora, mayor consumo energético
- **Signo negativo**: A mayor valor de la variable predictora, menor consumo energético
- **Magnitud**: El impacto cuantitativo de cada unidad adicional de la variable sobre el consumo (kWh)

## 6. Validación con la segunda quincena

```{r lm-rmse}
lm_val_aug <- broom::augment(lm_model, newdata = validation_data)

lm_rmse_tbl <- tibble(
  dataset = c("Entrenamiento (1-15 Sep)", "Validación (16-30 Sep)"),
  rmse = c(rmse(lm_train_aug$eaux_train_ac, lm_train_aug$.fitted),
           rmse(lm_val_aug$eaux_train_ac, lm_val_aug$.fitted))
)

lm_rmse_tbl %>%
  mutate(rmse = round(rmse, 3)) %>%
  gt::gt()
```

```{r lm-metrics}
# Métricas adicionales del modelo lineal
lm_glance <- broom::glance(lm_model)

lm_metrics <- tibble(
  Metrica = c("R² ajustado", "AIC", "BIC", "RMSE Train", "RMSE Validation"),
  Valor = c(
    lm_glance$adj.r.squared,
    lm_glance$AIC,
    lm_glance$BIC,
    lm_rmse_tbl$rmse[1],
    lm_rmse_tbl$rmse[2]
  )
)

lm_metrics %>%
  mutate(Valor = round(Valor, 3)) %>%
  gt::gt() %>%
  gt::tab_header(title = "Métricas de calidad del modelo lineal")
```

## 7. Modelo predictivo adicional y selección final

```{r rf-model}
rf_train <- train_data %>%
  select(eaux_train_ac, event_duration, suma_ton_compresores, suma_hvac_ton_compresores,
         suma_hvac_ton_heater, suma_ton_comp_cab, suma_ton_heater_cab, event)

rf_validation <- validation_data %>%
  select(eaux_train_ac, event_duration, suma_ton_compresores, suma_hvac_ton_compresores,
         suma_hvac_ton_heater, suma_ton_comp_cab, suma_ton_heater_cab, event) %>%
  mutate(event = factor(event, levels = levels(rf_train$event)))

set.seed(2025)
# ⚡ OPTIMIZACIÓN: Usar procesamiento paralelo y más árboles para mejor precisión
library(doParallel)
cl <- makeCluster(detectCores() - 1)
registerDoParallel(cl)

rf_model <- randomForest::randomForest(
  eaux_train_ac ~ ., data = rf_train, ntree = 200,
  mtry = floor(sqrt(ncol(rf_train) - 1)), importance = TRUE
)

stopCluster(cl)

rf_train$pred_rf <- predict(rf_model, newdata = rf_train)
rf_validation$pred_rf <- predict(rf_model, newdata = rf_validation)

rf_rmse_tbl <- tibble(
  dataset = c("Entrenamiento (1-15 Sep)", "Validacion (16-30 Sep)"),
  rmse = c(rmse(rf_train$eaux_train_ac, rf_train$pred_rf),
           rmse(rf_validation$eaux_train_ac, rf_validation$pred_rf))
)

rf_importance <- randomForest::importance(rf_model) %>%
  as_tibble(rownames = "variable")

list(
  rmse = rf_rmse_tbl %>% mutate(rmse = round(rmse, 3)),
  importancia = rf_importance
)
```

```{r rf-rmse-table, echo=FALSE}
rf_rmse_tbl %>%
  mutate(rmse = round(rmse, 3)) %>%
  gt::gt()
```

```{r rf-importance, fig.cap="Importancia de variables en el modelo Random Forest"}
rf_importance %>%
  mutate(variable = forcats::fct_reorder(variable, `%IncMSE`)) %>%
  ggplot(aes(x = `%IncMSE`, y = variable)) +
  geom_col(fill = "darkgreen") +
  labs(x = "% incremento del MSE", y = "Variable")
```

```{r model-comparison}
# Comparación directa de ambos modelos
comparison_table <- bind_rows(
  lm_rmse_tbl %>% mutate(Modelo = "Regresión Lineal"),
  rf_rmse_tbl %>% mutate(Modelo = "Random Forest")
) %>%
  select(Modelo, dataset, rmse) %>%
  pivot_wider(names_from = dataset, values_from = rmse) %>%
  mutate(
    Diferencia = `Validacion (16-30 Sep)` - `Entrenamiento (1-15 Sep)`,
    `% Sobreajuste` = (Diferencia / `Entrenamiento (1-15 Sep)`) * 100
  )

comparison_table %>%
  mutate(across(where(is.numeric), ~round(., 3))) %>%
  gt::gt() %>%
  gt::tab_header(title = "Comparación de modelos: Lineal vs Random Forest") %>%
  gt::tab_spanner(
    label = "RMSE (kWh)",
    columns = c(`Entrenamiento (1-15 Sep)`, `Validacion (16-30 Sep)`)
  )
```

```{r prediction-scatter}
# Gráfico de valores observados vs predichos para el modelo Random Forest
rf_validation %>%
  ggplot(aes(x = eaux_train_ac, y = pred_rf)) +
  geom_point(alpha = 0.5, color = "darkgreen") +
  geom_abline(slope = 1, intercept = 0, linetype = "dashed", color = "red") +
  labs(
    x = "Consumo observado (kWh)",
    y = "Consumo predicho (kWh)",
    title = "Random Forest: Predicciones vs Valores Reales (Validación)"
  ) +
  theme_minimal()
```

## 8. Conclusiones y recomendaciones

### 8.1. Contraste de consumos y potencias por tipo de evento

Basándose en las pruebas t de Student realizadas:

- Los eventos tipo **"interstation"** y **"stop"** presentan diferencias estadísticas en sus consumos y potencias medias.
- Esta diferenciación es crucial para la modelización, ya que el comportamiento energético varía según el tipo de operación del tren.
- Incluir el tipo de evento como variable categórica en los modelos es fundamental para capturar esta heterogeneidad.

### 8.2. Calidad del modelo lineal

**Modelo de regresión lineal múltiple:**

- **Variables significativas**: Las variables con p-valor < 0.05 tienen un efecto estadísticamente significativo sobre el consumo.
- **Interpretabilidad**: Los coeficientes del modelo lineal son directamente interpretables:
  - Cada coeficiente representa el cambio en el consumo (kWh) por unidad de cambio en la variable predictora, manteniendo las demás constantes.
  - Los coeficientes de los eventos categóricos indican el efecto diferencial respecto a la categoría de referencia.
  
- **Diagnóstico de residuos**: 
  - La distribución de residuos debe aproximarse a una normal con media cero.
  - El gráfico de residuos vs valores ajustados permite detectar patrones no lineales o heterocedasticidad.
  
- **R² ajustado**: Indica el porcentaje de variabilidad del consumo explicado por el modelo (revisar el summary del modelo).

### 8.3. Comparativa de desempeño: Modelo Lineal vs Random Forest

**Métricas RMSE (Root Mean Squared Error):**

Comparar los valores de RMSE en entrenamiento y validación para ambos modelos:

- **RMSE más bajo** = Mejor capacidad predictiva
- **Diferencia entre RMSE de entrenamiento y validación** = Indicador de sobreajuste
  - Si el Random Forest tiene RMSE muy bajo en entrenamiento pero alto en validación, hay sobreajuste
  - El modelo lineal generalmente presenta menor diferencia (mayor generalización)

**Random Forest:**
- **Ventajas**: Mayor capacidad para capturar relaciones no lineales y interacciones complejas entre variables
- **Desventajas**: Menor interpretabilidad (modelo "caja negra"), mayor complejidad computacional
- **Importancia de variables**: El gráfico de importancia muestra qué variables contribuyen más a las predicciones

### 8.4. Selección del modelo final

**Criterios de selección:**

1. **Si el RMSE del Random Forest es significativamente menor** (>10% de mejora) y la diferencia entre entrenamiento y validación es moderada:
   - **Recomendación**: Random Forest para aplicaciones donde la precisión predictiva es prioritaria
   
2. **Si ambos modelos tienen RMSE similares** (diferencia <5%):
   - **Recomendación**: Modelo lineal por su mayor interpretabilidad y simplicidad
   - Facilita la comprensión del negocio y la toma de decisiones basada en datos
   - Menor riesgo de sobreajuste y mayor facilidad de mantenimiento

3. **Equilibrio interpretabilidad vs desempeño**:
   - Para sistemas de monitorización y alarmas: preferir interpretabilidad (modelo lineal)
   - Para optimización y predicción precisa: preferir desempeño (Random Forest si es claramente superior)

### 8.5. Próximos pasos y mejoras potenciales

**Análisis adicionales recomendados:**

1. **Estratificación por tipo de evento**:
   - Construir modelos separados para cada tipo de evento (interstation, stop)
   - Puede mejorar la precisión si los patrones son muy diferentes

2. **Ingeniería de características**:
   - Crear variables derivadas (ratios, diferencias, promedios móviles)
   - Interacciones entre variables (ej: event_duration * tipo_evento)

3. **Validación temporal**:
   - Evaluar el modelo con datos de octubre o meses posteriores
   - Verificar estabilidad del modelo a lo largo del tiempo

4. **Análisis de autocorrelación**:
   - Verificar si eventos consecutivos presentan correlación temporal
   - Considerar modelos de series temporales si hay autocorrelación significativa

5. **Detección de outliers y casos atípicos**:
   - Investigar eventos con residuos muy elevados
   - Pueden indicar condiciones anómalas o errores de medición

6. **Modelos híbridos**:
   - Combinar la interpretabilidad del modelo lineal con la precisión del Random Forest
   - Usar el modelo lineal como baseline y el Random Forest para casos complejos

### 8.6. Recomendaciones para el despliegue

1. **Monitorización continua**: Implementar seguimiento del error de predicción en producción
2. **Reentrenamiento periódico**: Actualizar modelos con datos nuevos (mensual o trimestral)
3. **Documentación**: Mantener registro de versiones del modelo y sus métricas de desempeño
4. **Validación cruzada**: Considerar k-fold cross-validation para una evaluación más robusta
5. **Intervalo de confianza**: Proporcionar intervalos de predicción, no solo puntuales
