---
title: "Entregable 2: Clasificador Multiclase"
author: "Moisés Britez"
date: "`r Sys.Date()`"
output:
  html_document:
    toc: true
    toc_float: true
    theme: united
    code_folding: show
---

```{r setup, include=FALSE}
knitr::opts_chunk$set(echo = TRUE, warning = FALSE, message = FALSE)

# ⚡ CONFIGURACIÓN: Tamaño máximo de muestra para visualizaciones
VISUALIZATION_SAMPLE_SIZE <- 50000
```

# 1. Introducción

Este trabajo presenta el desarrollo de un clasificador multiclase para la identificación de objetos mediante datos de radar. El dataset contiene 400,000 observaciones con 9 características y múltiples clases a predecir.

## Objetivos

- Realizar un análisis exploratorio exhaustivo de los datos
- Identificar y manejar problemas en los datos (clases faltantes, desbalance)
- Implementar y comparar diferentes modelos de clasificación multiclase
- Evaluar el desempeño utilizando métricas apropiadas para datos desbalanceados

# 2. Carga y Exploración de Datos

```{r carga_datos}
# Cargar librerías necesarias
library(tidyverse)
library(caret)
library(randomForest)
library(xgboost)
library(e1071)
library(pROC)
library(MLmetrics)
library(ROSE)

# Cargar datos
load("Entregable2.RData")

# Verificar objetos cargados
cat("Objetos cargados:", ls(), "\n\n")
```

## 2.1 Estructura de los Datos

```{r estructura_datos}
# Dimensiones
cat("Dimensiones de X:", dim(X), "\n")
cat("Dimensiones de y:", length(y), "\n\n")

# Estructura
str(X)
cat("\nClase de y:", class(y), "\n")

# Primeras observaciones
head(X)
head(y)
```

## 2.2 Verificación de Valores Únicos y Clases

**¡IMPORTANTE!** Verificación de posibles problemas en los datos:

```{r valores_unicos}
# Valores únicos en cada característica
cat("Valores únicos por característica:\n")
sapply(as.data.frame(X), function(x) length(unique(x)))

# Clases presentes
cat("\n\nClases únicas en y:\n")
sort(unique(y))

# Clases faltantes
todas_las_clases <- 0:11
clases_faltantes <- setdiff(todas_las_clases, unique(y))
cat("\n\n⚠️  CLASES FALTANTES:", clases_faltantes, "\n")
cat("Esto es importante para la construcción de modelos multiclase!\n")
```

## 2.3 Distribución de Clases

```{r distribucion_clases}
# Tabla de frecuencias
tabla_clases <- table(y)
cat("Distribución de clases:\n")
print(tabla_clases)

# Calcular porcentajes
porcentajes <- round(prop.table(tabla_clases) * 100, 2)
cat("\n\nPorcentajes por clase:\n")
print(porcentajes)

# Visualización
df_clases <- data.frame(
  Clase = names(tabla_clases),
  Frecuencia = as.vector(tabla_clases),
  Porcentaje = as.vector(porcentajes)
)

ggplot(df_clases, aes(x = Clase, y = Frecuencia, fill = Clase)) +
  geom_bar(stat = "identity") +
  geom_text(aes(label = paste0(Frecuencia, "\n(", Porcentaje, "%)")), 
            vjust = -0.5, size = 3) +
  labs(title = "Distribución de Clases en el Dataset",
       subtitle = "⚠️ Nota: Clases 4, 6 y 9 no están presentes",
       x = "Clase", y = "Frecuencia") +
  theme_minimal() +
  theme(legend.position = "none")
```

**Observaciones críticas:**
- Desbalance extremo: clase 8 (40.95%) vs clase 1 (0.38%)
- Ratio máximo/mínimo: `r round(max(tabla_clases)/min(tabla_clases), 1)`:1
- Las clases 4, 6 y 9 no existen en los datos

## 2.4 Valores Faltantes

```{r valores_faltantes}
# En X
cat("Valores faltantes en X:\n")
colSums(is.na(X))

# En y
cat("\n\nValores faltantes en y:", sum(is.na(y)), "\n")
```

## 2.5 Estadísticas Descriptivas

```{r estadisticas}
# Resumen estadístico
summary(X)

# Desviaciones estándar
cat("\n\nDesviaciones estándar:\n")
apply(X, 2, sd)
```

## 2.6 Visualización de Características

```{r visualizacion_caracteristicas, fig.height=10, fig.width=12}
# ⚡ OPTIMIZACIÓN: Convertir a dataframe una sola vez
df_plot <- as.data.frame(X)
df_plot$clase <- as.factor(y)

# Boxplots por característica (usar gráficos más eficientes)
par(mfrow = c(3, 3))
for(col in colnames(X)) {
  boxplot(X[, col], main = col, col = "lightblue", outline = FALSE)  # outline=FALSE mejora velocidad
}
```

```{r densidad_por_clase, fig.height=12, fig.width=12}
# ⚡ OPTIMIZACIÓN: Usar muestra para visualización si el dataset es muy grande
# Densidades son computacionalmente costosas con 400k observaciones
set.seed(123)
sample_size <- min(VISUALIZATION_SAMPLE_SIZE, nrow(df_plot))
if(nrow(df_plot) > sample_size) {
  cat("📊 Usando muestra de", sample_size, "observaciones para visualización (de", nrow(df_plot), ")\n")
  df_plot_sample <- df_plot[sample(nrow(df_plot), sample_size), ]
} else {
  df_plot_sample <- df_plot
}

df_long <- df_plot_sample %>%
  pivot_longer(cols = -clase, names_to = "caracteristica", values_to = "valor")

ggplot(df_long, aes(x = valor, fill = clase)) +
  geom_density(alpha = 0.5) +
  facet_wrap(~caracteristica, scales = "free", ncol = 3) +
  theme_minimal() +
  labs(title = "Distribución de Características por Clase",
       subtitle = if(nrow(df_plot) > sample_size) paste("Muestra de", sample_size, "observaciones") else NULL)
```

## 2.7 Matriz de Correlación

```{r correlacion, fig.height=8, fig.width=10}
library(corrplot)

# Calcular correlaciones
cor_matrix <- cor(X)

# Visualizar
corrplot(cor_matrix, method = "color", type = "upper",
         tl.col = "black", tl.srt = 45,
         addCoef.col = "black", number.cex = 0.7,
         title = "Matriz de Correlación entre Características",
         mar = c(0, 0, 2, 0))
```

# 3. Preparación de Datos

## 3.1 División Train/Test

```{r division_datos}
set.seed(42)

# ⚡ OPTIMIZACIÓN: Convertir a factor una sola vez con niveles completos
y_factor <- factor(y, levels = 0:11)

# Crear índices de entrenamiento (70-30) con estratificación
train_index <- createDataPartition(y_factor, p = 0.7, list = FALSE)

# ⚡ OPTIMIZACIÓN: Dividir datos eficientemente usando indexación directa
X_train <- X[train_index, ]
X_test <- X[-train_index, ]
y_train <- y_factor[train_index]
y_test <- y_factor[-train_index]

# Verificar dimensiones
cat("Dimensiones de entrenamiento:", dim(X_train), "\n")
cat("Dimensiones de prueba:", dim(X_test), "\n")
cat("\nDistribución en entrenamiento:\n")
print(table(y_train))
cat("\nDistribución en prueba:\n")
print(table(y_test))
```

## 3.2 Normalización de Características

```{r normalizacion}
# ⚡ OPTIMIZACIÓN: Usar método eficiente de preprocesamiento
preproc <- preProcess(X_train, method = c("center", "scale"))

# Aplicar normalización (más eficiente que transformaciones repetidas)
X_train_scaled <- predict(preproc, X_train)
X_test_scaled <- predict(preproc, X_test)

# Verificar (solo si es necesario, comentar en producción)
cat("Media después de normalización (primeras 3 columnas):\n")
print(colMeans(X_train_scaled)[1:3])
cat("\nDesviación estándar después de normalización (primeras 3 columnas):\n")
print(apply(X_train_scaled, 2, sd)[1:3])
```

## 3.3 Análisis del Desbalance

```{r analisis_desbalance}
# Calcular pesos para clases
class_weights <- 1 / table(y_train)
class_weights <- class_weights / sum(class_weights) * length(class_weights)

cat("Pesos calculados por clase:\n")
print(class_weights)

# Visualizar
barplot(class_weights, main = "Pesos por Clase para Balanceo",
        xlab = "Clase", ylab = "Peso", col = rainbow(length(class_weights)))
```

# 4. Modelos de Clasificación

## 4.1 Línea Base: Modelo Simple

```{r modelo_baseline}
# Predicción por clase mayoritaria
clase_mayoritaria <- names(which.max(table(y_train)))
y_pred_baseline <- factor(rep(clase_mayoritaria, length(y_test)), levels = levels(y_test))

# Evaluación
conf_matrix_baseline <- confusionMatrix(y_pred_baseline, y_test)
print(conf_matrix_baseline)

cat("\n\nAccuracy baseline:", conf_matrix_baseline$overall['Accuracy'], "\n")
```

## 4.2 Random Forest con Pesos Balanceados

```{r random_forest}
set.seed(42)

# ⚡ OPTIMIZACIÓN: Usar todos los cores disponibles para procesamiento paralelo
library(doParallel)
cl <- makeCluster(detectCores() - 1)  # Usar todos los cores menos 1
registerDoParallel(cl)

# Preparar datos como dataframe (hacer conversión una sola vez)
train_df <- as.data.frame(X_train_scaled)
train_df$clase <- y_train

# ⚡ OPTIMIZACIÓN: Aumentar ntree para mejor precisión con paralelización
cat("🚀 Entrenando Random Forest con", detectCores() - 1, "cores...\n")
start_time <- Sys.time()

# Asegurar limpieza del cluster incluso si hay error
tryCatch({
  rf_model <- randomForest(
    clase ~ .,
    data = train_df,
    ntree = 200,  # Aumentado de 100 a 200 para mejor precisión
    mtry = 3,
    classwt = class_weights[levels(y_train)],
    importance = TRUE
  )
}, finally = {
  stopCluster(cl)
})

end_time <- Sys.time()
cat("⏱️ Tiempo de entrenamiento:", 
    round(difftime(end_time, start_time, units = "mins"), 2), "minutos\n")

print(rf_model)

# Predicciones
y_pred_rf <- predict(rf_model, as.data.frame(X_test_scaled))

# Evaluación
conf_matrix_rf <- confusionMatrix(y_pred_rf, y_test)
print(conf_matrix_rf)

# Importancia de características
varImpPlot(rf_model, main = "Importancia de Características - Random Forest")
```

## 4.3 XGBoost Multiclase

```{r xgboost}
set.seed(42)

# ⚡ OPTIMIZACIÓN: Convertir datos una sola vez y reutilizar
y_train_numeric <- as.numeric(as.character(y_train))
y_test_numeric <- as.numeric(as.character(y_test))

# Calcular pesos de muestra (hacer una sola vez)
sample_weights <- class_weights[as.character(y_train_numeric + 1)]

# Crear matrices DMatrix (más eficiente que recalcular)
dtrain <- xgb.DMatrix(data = X_train_scaled, label = y_train_numeric, weight = sample_weights)
dtest <- xgb.DMatrix(data = X_test_scaled, label = y_test_numeric)

# ⚡ OPTIMIZACIÓN: Parámetros optimizados para mejor rendimiento
params <- list(
  objective = "multi:softmax",
  num_class = 12,
  eval_metric = "mlogloss",
  max_depth = 6,
  eta = 0.3,
  subsample = 0.8,
  colsample_bytree = 0.8,
  tree_method = "hist",              # ⚡ Método más rápido y eficiente
  nthread = detectCores() - 1        # ⚡ Usar paralelización
)

cat("🚀 Entrenando XGBoost con", detectCores() - 1, "cores...\n")
start_time <- Sys.time()

xgb_model <- xgb.train(
  params = params,
  data = dtrain,
  nrounds = 100,
  watchlist = list(train = dtrain, test = dtest),
  early_stopping_rounds = 10,
  verbose = 0  # ⚡ Reducir output verboso para mejorar velocidad
)

end_time <- Sys.time()
cat("⏱️ Tiempo de entrenamiento:", 
    round(difftime(end_time, start_time, units = "mins"), 2), "minutos\n")

# Predicciones
y_pred_xgb_numeric <- predict(xgb_model, dtest)
y_pred_xgb <- factor(y_pred_xgb_numeric, levels = 0:11)

# Evaluación
conf_matrix_xgb <- confusionMatrix(y_pred_xgb, y_test)
print(conf_matrix_xgb)

# Importancia de características
importance_matrix <- xgb.importance(model = xgb_model)
xgb.plot.importance(importance_matrix, top_n = 9)
```

## 4.4 SVM Multiclase

```{r svm, eval=FALSE}
# Nota: SVM puede ser muy lento con 400k observaciones
# Entrenar con muestra si es necesario

set.seed(42)
sample_size <- 50000
sample_idx <- sample(1:nrow(X_train_scaled), sample_size)

svm_model <- svm(
  x = X_train_scaled[sample_idx, ],
  y = y_train[sample_idx],
  kernel = "radial",
  cost = 1,
  class.weights = class_weights[levels(y_train)]
)

# Predicciones
y_pred_svm <- predict(svm_model, X_test_scaled)

# Evaluación
conf_matrix_svm <- confusionMatrix(y_pred_svm, y_test)
print(conf_matrix_svm)
```

# 5. Evaluación y Comparación de Modelos

## 5.1 Métricas por Clase

```{r metricas_detalladas}
# ⚡ OPTIMIZACIÓN: Función eficiente para calcular métricas por clase
calcular_metricas <- function(conf_matrix) {
  by_class <- conf_matrix$byClass
  
  # Manejar caso binario (convertir a matriz)
  if(is.null(dim(by_class))) {
    by_class <- matrix(by_class, nrow = 1)
    rownames(by_class) <- "Class: 0"
  }
  
  # Crear dataframe con solo las columnas necesarias
  metricas <- data.frame(
    Clase = gsub("Class: ", "", rownames(by_class)),
    Sensitivity = by_class[, "Sensitivity"],
    Specificity = by_class[, "Specificity"],
    Precision = by_class[, "Pos Pred Value"],
    F1 = by_class[, "F1"],
    Balanced_Accuracy = by_class[, "Balanced Accuracy"],
    stringsAsFactors = FALSE
  )
  
  return(metricas)
}

# Calcular métricas una sola vez y reutilizar
cat("=== RANDOM FOREST - Métricas por Clase ===\n\n")
metricas_rf <- calcular_metricas(conf_matrix_rf)
print(metricas_rf)

cat("\n\n=== XGBOOST - Métricas por Clase ===\n\n")
metricas_xgb <- calcular_metricas(conf_matrix_xgb)
print(metricas_xgb)
```

## 5.2 Comparación de Modelos

```{r comparacion_modelos}
# ⚡ OPTIMIZACIÓN: Calcular métricas una sola vez y reutilizar
metricas_baseline <- calcular_metricas(conf_matrix_baseline)
macro_f1_baseline <- mean(metricas_baseline$F1, na.rm = TRUE)
macro_f1_rf <- mean(metricas_rf$F1, na.rm = TRUE)
macro_f1_xgb <- mean(metricas_xgb$F1, na.rm = TRUE)

# Crear tabla comparativa
comparacion <- data.frame(
  Modelo = c("Baseline", "Random Forest", "XGBoost"),
  Accuracy = c(
    conf_matrix_baseline$overall['Accuracy'],
    conf_matrix_rf$overall['Accuracy'],
    conf_matrix_xgb$overall['Accuracy']
  ),
  Kappa = c(
    conf_matrix_baseline$overall['Kappa'],
    conf_matrix_rf$overall['Kappa'],
    conf_matrix_xgb$overall['Kappa']
  ),
  Macro_F1 = c(macro_f1_baseline, macro_f1_rf, macro_f1_xgb)
)

print(comparacion)

# Visualización eficiente
library(tidyr)
comparacion_long <- comparacion %>%
  pivot_longer(cols = -Modelo, names_to = "Metrica", values_to = "Valor")

ggplot(comparacion_long, aes(x = Modelo, y = Valor, fill = Modelo)) +
  geom_bar(stat = "identity") +
  facet_wrap(~Metrica, scales = "free_y") +
  theme_minimal() +
  labs(title = "Comparación de Modelos - Métricas Generales") +
  theme(axis.text.x = element_text(angle = 45, hjust = 1))
```

## 5.3 Matrices de Confusión

```{r matrices_confusion, fig.height=8, fig.width=10}
library(ggplot2)
library(reshape2)

# Función para plotear matriz de confusión
plot_confusion_matrix <- function(conf_matrix, title) {
  cm <- as.data.frame(conf_matrix$table)
  
  ggplot(cm, aes(x = Reference, y = Prediction, fill = Freq)) +
    geom_tile() +
    geom_text(aes(label = Freq), size = 3) +
    scale_fill_gradient(low = "white", high = "steelblue") +
    labs(title = title, x = "Clase Real", y = "Clase Predicha") +
    theme_minimal() +
    theme(axis.text.x = element_text(angle = 45, hjust = 1))
}

# Random Forest
plot_confusion_matrix(conf_matrix_rf, "Matriz de Confusión - Random Forest")

# XGBoost
plot_confusion_matrix(conf_matrix_xgb, "Matriz de Confusión - XGBoost")
```

# 6. Análisis de Errores

```{r analisis_errores}
# Identificar predicciones incorrectas del mejor modelo (XGBoost)
errores_idx <- which(y_pred_xgb != y_test)

cat("Total de errores:", length(errores_idx), "\n")
cat("Porcentaje de errores:", round(length(errores_idx) / length(y_test) * 100, 2), "%\n\n")

# Análisis de clases más confundidas
tabla_errores <- table(Real = y_test[errores_idx], 
                       Predicho = y_pred_xgb[errores_idx])

cat("Clases más confundidas:\n")
print(tabla_errores)

# Visualizar
df_errores <- as.data.frame(tabla_errores)
df_errores <- df_errores[df_errores$Freq > 0, ]

ggplot(df_errores, aes(x = Real, y = Predicho, fill = Freq)) +
  geom_tile() +
  geom_text(aes(label = Freq), color = "white") +
  scale_fill_gradient(low = "orange", high = "red") +
  labs(title = "Patrones de Errores - XGBoost",
       subtitle = "Matriz de Confusión solo para predicciones incorrectas") +
  theme_minimal()
```

# 7. Conclusiones

## 7.1 Hallazgos Principales

1. **Problemas en los datos identificados:**
   - Clases faltantes: 4, 6 y 9 no están presentes
   - Desbalance extremo entre clases (ratio 107:1)
   - Clase mayoritaria: 8 (40.95%)
   - Clase minoritaria: 1 (0.38%)

2. **Desempeño de modelos:**
   - El modelo baseline (predicción por clase mayoritaria) alcanza un accuracy de ~41%
   - Random Forest y XGBoost mejoran significativamente sobre el baseline
   - El uso de pesos de clase es crucial para el desempeño

3. **Características importantes:**
   - Las características de posición (x_seq, y_seq, x_cc, y_cc) son las más relevantes
   - Las características del radar también aportan información significativa

## 7.2 Recomendaciones

1. **Manejo del desbalance:**
   - Considerar técnicas de oversampling (SMOTE) o undersampling
   - Ajustar pesos de clase según el contexto del problema
   - Evaluar métricas más allá del accuracy (F1, Balanced Accuracy)

2. **Mejoras potenciales:**
   - Explorar ensembles de modelos
   - Feature engineering específico para datos de radar
   - Ajuste de hiperparámetros más exhaustivo
   - Considerar modelos específicos para clases minoritarias

3. **Consideraciones de producción:**
   - Validar comportamiento en clases minoritarias
   - Establecer umbrales de confianza para predicciones
   - Monitorear distribución de clases en datos nuevos

## 7.3 Modelo Final Recomendado

Basado en los resultados, **XGBoost con pesos balanceados** presenta el mejor compromiso entre:
- Accuracy global
- Desempeño en clases minoritarias
- Tiempo de entrenamiento
- Interpretabilidad (importancia de características)

```{r modelo_final_resumen}
cat("=== RESUMEN DEL MODELO FINAL (XGBoost) ===\n\n")
cat("Accuracy:", conf_matrix_xgb$overall['Accuracy'], "\n")
cat("Kappa:", conf_matrix_xgb$overall['Kappa'], "\n")
cat("Macro F1:", mean(metricas_xgb$F1, na.rm = TRUE), "\n")
cat("\nDesempeño por clase (F1 Score):\n")
print(metricas_xgb[, c("Clase", "F1")])
```

# 8. Referencias y Código Adicional

```{r session_info}
sessionInfo()
```

---

**Notas importantes:**

- Este análisis considera explícitamente las clases faltantes (4, 6, 9)
- Se utilizan métricas apropiadas para datos desbalanceados
- Los modelos se entrenan con pesos de clase para mejorar el balance
- Se recomienda validación adicional en datos independientes
